【裁判字號】    92,簡抗,2
【裁判日期】    920331
【裁判案由】    返還租賃房屋
【裁判全文】
臺灣板橋地方法院民事裁定  九十二年度簡抗字第二號
    抗  告  人  龍昶企業股份有限公司
    法定代理人  郭綿滄
    相  對  人  甲○○
右當事人間請求返還租賃房屋事件，抗告人對於中華民國九十一年十一月十九日本院
板橋簡易庭九十一年度板簡字第六五七號第一審裁定提起抗告，本院裁定如左：
    主      文
抗告駁回。
抗告訴訟費用由抗告人負擔。
    理      由
一、本件抗告意旨略以：抗告人與原審反訴被告黃張淑紅於民國八十九年九月二日簽
    訂房屋租賃契約書，由黃張淑紅將其所有坐落台北縣板橋市○○○路一九三巷七
    十七號一樓房屋出租予抗告人，租賃期間自八十九年九月三日起至九十年九月二
    日止，每月租金新臺幣（下同）八千元。迄九十年九月三日起，系爭租賃契約因
    故未為換約亦未終止，自抗告人繼續支付租金時起，自然變成不定期房屋租賃。
    嗣抗告人因受原審另一反訴被告黃清雲非法手段之威脅，被迫與黃清雲另行簽訂
    每月租金一萬六千元之第二份租賃契約書，租賃期間自八十九年九月三日起至九
    十年十月二日止，其中僅有八十九年九月三日至同年十月二日之房租欄有簽章，
    其餘月份均無簽章，且出租人與承租人間自始無收付房租之事實，該件租賃契約
    於法不合。詎相對人竟持該件於法不合之租賃契約代理黃清雲對於抗告人提起原
    審訴訟，有違民事訴訟法第二百四十四條規定之起訴程序要件，致原審法院一時
    失察，未依法審查逕對抗告人為不利益之裁判。相對人故意以不實訴狀，致法院
    為訴外裁判，涉有刑法第一百二十四條偽造文書罪嫌。相對人身為律師，不以維
    護正義為職責，反以不實訴狀、事證、文書公開藐視法院，其不法作為，應負嚴
    格法律責任等語。並聲明：原裁定廢棄，另為一適法之裁定。
二、按反訴之標的，如專屬他法院管轄，或與本訴之標的及其防禦方法不相牽連者，
    不得提起；當事人意圖延滯訴訟而提起反訴者，法院得駁回之，民事訴訟法第二
    百六十條第一項、第三項分別定有明文。此二者均為提起反訴之要件，如有欠缺
    ，即不備起訴要件，法院應以裁定駁回反訴。蓋反訴制度，在求本訴與反訴之言
    詞辯論及其他調查證據等程序，可以互相利用，而得節省勞力、時間、費用，並
    防止裁判之牴觸，故如反訴之標的，與本訴之標的及其防禦方法並無牽連關係，
    則雖合併辯論，仍須各自提出與本訴不相牽連之攻擊或防禦方法，不但不能達到
    互相利用之目的，反使訴訟程序趨於複雜。又訴訟程序如已進行相當程度，當事
    人始行提起反訴，此時反訴部分不但不能與本訴部分同時調查、辯論，以節省勞
    力、時間、費用，反將延滯訴訟，有礙訴訟之終結，違背訴訟經濟原則，故亦應
    不許當事人提起反訴。其次，所謂「反訴之標的，與本訴之標的及其防禦方法有
    牽連關係」，乃指反訴標的之法律關係與本訴標的之法律關係二者之間，或反訴
    標的之法律關係與被告作為防禦方法所主張之法律關係二者之間，有牽連關係而
    言。而此等法律關係間之牽連關係，必其法律關係本身同一或發生原因相同或有
    其他類似之關係存在，依其中某一法律關係之調查，他法律關係亦得自然明瞭時
    始足當之，若僅為偶然事實上之牽連，仍不備提起反訴之法定要件。
三、本件原審原告黃清雲係依租賃契約及不當得利之法律關係，請求抗告人遷讓系爭
    房屋，並給付自九十一年二月份起算相當於租金之不當得利每月一萬六千元，其
    原因事實略為：抗告人向伊承租系爭房屋，租期屆滿後，表示不再續租並承諾二
    個月內搬遷，但迄今仍未搬遷，亦未給付任何金錢；縱使租賃契約如抗告人所稱
    有默示更新情事，抗告人超過二個月未付租金，伊亦可終止租約，並以原審起訴
    狀繕本之送達為終止契約意思表示之到達。經查，黃清雲所主張之訴訟標的，乃
    租賃契約到期後或終止後之租賃物返還請求權及不當得利請求權，法院審理本訴
    之重點，厥在雙方是否訂有租賃契約、該租約是否確已到期或終止、抗告人繼續
    使用系爭房屋有無法律上原因、是否獲致相當於租金之利益等。而抗告人提起反
    訴請求相對人與反訴被告黃清雲、黃張淑紅給付精神賠償一元，並在自由時報第
    一版明顯版面上刊登十公分乘以十五公分之道歉啟事廣告，理由無非：相對人明
    知黃清雲與抗告人簽訂之租賃契約書於法不合，仍以不實之證據及陳述，代理黃
    清雲對於抗告人提起本訴，在歷次準備書狀內為不實陳述，損及抗告人權益等語
    。由此可見，抗告人於原審提起反訴，其所主張之訴訟標的應係侵權行為損害賠
    償請求權，法院審理之重點應為相對人代理黃清雲提起本訴是否有故意或過失之
    侵權行為、抗告人所受之損害範圍為何。而侵權行為責任之成立，須客觀上有不
    法侵害行為之實施，且主觀上有故意或過失情事始足當之，本件縱認抗告人於本
    訴之答辯屬實，即其與黃清雲間確未訂有任何租賃契約，惟相對人接受黃清雲之
    委任，代理黃清雲提起本訴，尚不當然意謂即有侵權行為責任之發生，仍須調查
    其他訴訟資料始可斷定，是抗告人於原審提起反訴，與本訴之言詞辯論及調查證
    據等程序未能充分相互利用，徒使訴訟程序趨於複雜，其反訴標的與本訴之標的
    及其防禦方法是否有相當之牽連關係，已有疑義。再者，原審原告提起本訴後，
    抗告人已於九十一年四月三十日到庭進行第一次言詞辯論，歷次言詞辯論期日均
    未提起反訴，遲至九十一年七月十日始具狀提起反訴，其將生延滯訴訟結果者甚
    明。綜上所述，抗告人所提反訴之標的與本訴之標的或其防禦方法難認有相當之
    牽連關係，且屬延滯訴訟，如許其提起，非但不能達到反訴與本訴利用同一程序
    調查、辯論之目的，反有礙訴訟之終結。揆諸首開說明，原審以抗告人所提反訴
    不備起訴要件，依民事訴訟法第四百三十六條第二項、第二百四十九條第一項第
    六款規定裁定駁回，於法並無不合。抗告意旨指摘原裁定不當，求予廢棄，為無
    理由，應由本院駁回其抗告。
四、據上論結，本件抗告為無理由，依民事訴訟法第四百三十六條之二第二項、第四
    百九十二條第一項、第九十五條、第七十八條，裁定如主文。
中      華      民      國    九十二    年      三      月    三十一   日
                                    臺灣板橋地方法院民事第三庭
~B審判長法官  黃麟倫
~B法      官  徐玉玲
~B法      官  朱嘉川
右為正本係照原本作成
依民事訴訟法第四百八十六條第二項規定，本裁定不得再為抗告。
中      華      民      國    九十二    年      三      月    三十一  日
~B法院書記官  馬文慶


司法院資訊處製作；財團法人民間司法改革基金會備份。
